臺灣高等法院臺中分院民事判決　九十三年度上易字第一三號
　　　上　訴　人　巨大鋁業有限公司
　　　法定代理人　丁○○
　　　上　訴　人　戊○○
　　　上　訴　人　丙○○
　　　被上訴　人　漢德威企業有限公司
　　　法定代理人　乙○○
　　　訴訟代理人　甲○○
右當事人間拆屋還地事件，上訴人對於中華民國九十二年十月十七日臺灣臺中地方法
院九十二年訴字第一八五四號第一審判決提起上訴，本院於九十三年五月十一日言詞
辯論終結，玆判決如左：
      主      文
原判決關於命上訴人巨大鋁業有限公司拆除如原判決附圖Ａ所示花台、上訴人丙○○
拆除原判決附圖Ｄ所示鐵皮屋部分及該部分假執行之宣告暨訴訟費用之裁判（除確定
部分外）廢棄。
右廢棄部分，被上訴人在第一審之訴及假執行之聲請駁回。
上訴人巨大鋁業有限公司其餘上訴、戊○○之上訴均駁回（原判決所命巨大鋁業有限
公司拆除之鐵皮屋面積更正為如後附鑑定書編號Ｂ所示九．九二平方公尺）。
第一、二審訴訟費用（除確定部分外）由上訴人巨大鋁業有限公司負擔三十七分之十
、戊○○負擔三十七分之十三外，餘由被上訴人負擔。
      事      實
甲、上訴人方面：
一、聲明：求為判決：
（一）原判決關於上訴人敗訴部分廢棄。
（二）右開廢棄部分，被上訴人在第一審之訴及假執行之聲請均駁回。
二、陳述：除與原判決所載相同部分予以引用外，補述略稱：
（一）原審判決附圖Ｄ部分，面積十二點八一平方公尺鐵皮屋，為訴外人展宇金屬工
      廠有限公司所建，為該公司所有，有建物登記謄本可稽。上訴人丙○○無處分
      權。被上訴人主張為上訴人丙○○所有，請求上訴人丙○○拆除該鐵皮屋及交
      還土地，為無理由。
（二）原審判決附圖Ａ部分，面積零點九六平方公尺花台，係訴外人甲合塑膠廠向上
      訴人巨大鋁業有限公司（以下簡稱巨大公司）承租坐落台中縣大里市○○段四
      六五地號土地上之廠房以後，由甲合塑膠廠所建，系爭花台並非上訴人巨大公
      司所建，巨大公司無處分權，被上訴人請求巨大公司拆除該花台及交還土地，
      亦無理由。
（三）上訴人巨大公司及戊○○等所有房屋，早在民國（下同）六十八、九年間建造
      ，建造時曾經測量，並申請建築執照及使用執照，無越界建築，被上訴人遲至
      九十一年八月二十三日始取得系爭大里市○○段四六一號土地，竟指上訴人無
      權占有其土地，殊非可信。
（四）原判決附圖編號Ｃ、編號Ｄ部分之廠房已拆除，上訴人巨大鋁業有限公司、戊
      ○○現未占用被上訴人之土地。
三、證據：除引用原審立證方法外，補提：大里市○○段０００８０建號建物登記謄
    本一件。另聲請囑託內政部土地測量局重新測量。
乙、被上訴人方面：
一、聲明：求為判決：駁回上訴人之上訴。
二、陳述：除與原判決所載相同部分予以引用外，補述略稱：
（一）上訴人巨大公司主張原判決附圖編號Ａ所示花台非伊所建，係伊將土地出租與
      訴外人甲合塑膠廠後，由甲合塑膠廠負責人出資建造云云。上訴人應負舉證責
      任外，縱上訴人能舉證證明花台之搭建係甲合塑膠廠所為，然「‧‧‧原有建
      築物之外另行增建者，如增建部分與原有建築物無任何可資區別之標識存在，
      而與之作為一體使用者，因不具構造上及使用上之獨立性，自不得獨立為物權
      之客體，原有建築物所有權範圍因而擴張，以原有建築物為擔保之抵押權範圍
      亦因而擴張‧‧‧若增建部分已具構造上之獨立性，但未具使用上之獨立性而
      常助原有建築物之效用者，則為附屬物。其使用上既與原有建築物成為一體，
      其所有權應歸於消滅；被附屬之原有建築物所有權範圍，則因二所有權歸於一
      所有權而擴張，抵押權之範圍亦因而擴張」（最高法院八十八年台上字第四八
      五號判決參照）。故系爭花台部分不論是否為原建物之附屬物，其搭建花台者
      為何人，花台部分並無獨立之所有權，花台與建物之所有權人仍為單一，故建
      物之所有權人巨大公司仍應依民法規定將其無權佔用被上訴人土地部分拆除並
      返還土地。
（二）上訴人指摘台中縣大里地政事務所測量結果顯有錯誤，請求再囑託內政部土地
      測量局鑑測等語，顯係為拖延訴訟進行而為狡辯之詞，原勘測結果已甚為正確
      。
（三）上訴人戊○○、上訴人丙○○占用系爭土地所建如原判決附圖編號Ｃ、編號Ｄ
      之鐵皮屋，只拆除屋頂，但牆壁、圍牆均未拆除，且未將所占用之系爭土地交
      還被上訴人。
三、證據：除引用原審立證方法外，另聲請訊問證人張偉庭。
      理    由
一、被上訴人主張：坐落台中縣大里市○○段四六一地號土地為伊所有，上訴人巨大
    鋁業有限公司（以下稱巨大公司）無正當權源，占用如鑑定書編號Ａ部分面積一
    ．０一平方公尺及編號Ｂ部分面積九．九二平方公尺土地，分別建造花台及鐵皮
    屋；上訴人戊○○無正當權源，占用如鑑定書編號Ｃ所示面積十三點三一平方公
    尺土地，建造鐵皮屋；上訴人丙○○無正當權源，占用如鑑定書編號Ｄ部分面積
    十二．八二平方公尺土地，建造鐵皮屋，妨害被上訴人對系爭土地所有權之行使
    ，屢經催促拆屋還地，均置之不理等情，爰本於物上請求權，求為命上訴人巨大
    公司將鑑定書編號Ａ所示花台及Ｂ所示鐵皮屋；上訴人戊○○、丙○○分別（依
    序）將鑑定書編號Ｃ、Ｄ所示鐵皮屋拆除，並各將所占用之土地返還被上訴人，
    併宣告假執行之判決（被上訴人於原審另訴請力光玻璃股份有限公司、游淑玲分
    別將原判決附圖編號Ｅ、Ｆ所示之鐵皮屋、塑膠棚架拆除，將土地交還，原審為
    被上訴人勝訴之判決，未據力光玻璃股份有限公司、游淑玲聲明不服）。
二、
（一）上訴人巨大公司則以：鑑定書編號Ａ所示花台，係訴外人甲合塑膠廠向伊公司
      承租坐落台中縣大里市○○段四六五地號土地上之廠房以後，由甲合塑膠廠所
      建，系爭花台並非上訴人巨大公司所建，巨大公司無處分權，被上訴人請求巨
      大公司拆除該花台及交還土地，即無理由。又巨大公司在六十八、六十九年間
      興建廠房前，確經測量界址後才興建，並未越界，被上訴人指稱上訴人巨大公
      司所建如鑑定書編號Ｂ所示鐵皮屋係占用系爭土地，並非有據等語，資為抗辯
      。
（二）上訴人戊○○則辯以：伊於六十八、九年間興建廠房前確經測量界址後才興建
      ，並未越界，被上訴人指稱伊所建如鑑定書編號Ｃ所示鐵皮屋係占用系爭土地
　　　，並非有據等語。
（三）上訴人丙○○辯稱：鑑定書編號Ｄ所示鐵皮屋，係訴外人展宇金屬工廠有限公
      司所建，為該公司所有，並非伊所有，伊對系爭鐵皮屋無處分權，被上訴人訴
      請伊將鑑定書編號Ｄ所示鐵皮屋拆除，並將該鐵皮屋所占用之土地交還，為無
      理由等語。
三、
（一）被上訴人主張前述四六一地號土地為伊所有，上訴人巨大公司占用該土地如鑑
      定圖編號Ａ所示面積一．０一平方公尺及編號Ｂ所示面積九．九二平方公尺土
      地，建造花台及鐵皮屋；上訴人戊○○占用如鑑定書編號Ｃ所示面積十三點三
      一平方公尺土地，建造鐵皮屋；上訴人丙○○占用如鑑定書編號Ｄ所示面積十
      二．八二平方公尺土地，建造鐵皮屋等情，為上訴人所不爭，並有被上訴人所
      提土地登記謄本附卷可稽（見原審卷第六十、六十一頁），復經本院函請內政
      部土地測量局派員會同至現場履勘測繪屬實，製有勘驗筆錄、鑑定書附卷足憑
      （見本院卷第五十至五十五頁），被上訴人此部分之主張堪信為真實。
（二）關於鑑定書編號Ａ所示花台部分：
      上訴人巨大公司辯稱：如鑑定書編號Ａ所示花台，係訴外人甲合塑膠廠向伊公
      司承租坐落台中縣大里市○○段四六五地號土地上之廠房以後，由甲合塑膠廠
      所建，系爭花台並非上訴人巨大公司所建等情，業據證人張偉庭於本院證述屬
      實（見本院卷第六十六頁），堪信為真實。依被上訴人所提照片（附於原審卷
      證物袋肉），系爭花台係建於前述地段四六五地號土地上鐵皮屋之外面，難認
      係廠房之附屬物；被上訴人援引最高法院八十八年台上字第四八五號判決，主
      張系爭花台係上述鐵皮屋之附屬物，屬鐵皮屋之所有權人即上訴人巨大公司所
      有，上訴人巨大公司應將之拆除，返還土地云云。惟為上訴人巨大公司所否認
      ，查上述判決並非判例，僅係就特定事件之法律意見，並無拘束力，況該判決
      旨在闡明抵押權所擔保債權之範圍，與本件情形不同，尚難據以認定系爭花台
      屬上訴人巨大公司所有。系爭花台既非上訴人巨大公司所有，又無其他證據證
      明上訴人巨大公司對花台有處分權，則被上訴人請求上訴人巨大公司拆除系爭
      花台，並將花台所占用之土地交還，洵非正當，原審就此部分，為被上訴人勝
      訴之判決，並為假執行之宣告，容有未洽，上訴論旨，就此部分指摘原判決不
      當，求予廢棄，為有理由，應由本院將之廢棄，改判如主文第二項所示。
（三）關於鑑定書編號Ｄ所示鐵皮屋部分：
      上訴人丙○○辯稱：如鑑定書編號Ｄ所示鐵皮屋，係訴外人展宇金屬工廠有限
      公司所建，為該公司所有，並非伊所有等情，業據其提出建物登記謄本附卷可
      據（見本院卷第二十八、二十九頁），並為被上訴人所不爭，系爭如鑑定書編
      號Ｄ所示鐵皮屋既非上訴人丙○○所有，又無其他證據證明上訴人丙○○對此
      鐵皮屋有何處分權，則被上訴人訴請上訴人丙○○將鑑定書編號Ｄ所示鐵皮屋
      拆除，並將該鐵皮屋所占用之土地交還，亦非有據，原審就此部分，為被上訴
      人勝訴之判決，並為假執行之宣告，容有未洽，上訴論旨，就此部分指摘原判
      決不當，求予廢棄，為有理由，應由本院將之廢棄，改判如主文第二項所示。
（四）關於鑑定書編號Ｂ、Ｃ所示鐵皮屋部分：
　　　被上訴人主張如鑑定書編號Ｂ、Ｃ所示鐵皮屋，分別為上訴人巨大公司、戊○
　　　○所建，此為上訴人巨大公司、戊○○所不爭，並有內政部土地測量局測繪之
　　　鑑定書附卷可憑，已如上述，上訴人巨大公司、戊○○提起上訴，辯稱原地政
　　　事務所測量之結果不正確，請求再函囑內政部土地測量局測量，經本院囑託該
　　　局派人會同施測，製作鑑定書送院，上訴人巨大公司、戊○○之訴訟代理人於
　　　本院準備程序期日陳稱對鑑定書無意見（見本院卷第五十七、五十八頁），堪
　　　認被上訴人此部分之主張為真實。上訴人巨大公司、戊○○雖另辯稱：鑑定書
　　　編號Ｂ、Ｃ所示鐵皮屋均已拆除，上訴人巨大鋁業有限公司、戊○○現未占用
　　　被上訴人之土地云云。惟為被上訴人所否認。並陳稱：此等部分，上訴人巨大
　　　公司、戊○○只拆除屋頂，但牆壁、圍牆均未拆除，且未將所占用之系爭土地
　　　交還被上訴人等語。復無其他證據證明上述鐵皮屋已全部拆除及將土地交還被
　　　上訴人，顯見仍屬上訴人巨大公司、戊○○占有使用中。按民法第七百六十七
　　　七條規定：「所有人對於無權占有或侵奪其所有物者，得請求返還之，對於妨
　　　害其所有權者，得請求除去之」。上訴人巨大公司、戊○○分別以上述鐵皮屋
　　　占有系爭土地，又無任何正當權源，則被上訴人訴請上訴人巨大公司、戊○○
　　　分別拆除如鑑定書編號Ｂ、Ｃ所示鐵皮屋，並將鐵皮屋所占用之系爭土地返還
　　　，洵屬正當，原審就此部分為被上訴人勝訴之判決，並依被上訴人之聲請，為
　　　假執行之宣告，核無不合，上訴論旨，就此部分指摘原判決失當，求予廢棄，
　　　非有理由，應予駁回。又上訴人巨大公司之鐵皮屋占有使用系爭土地之面積，
　　　經本院囑託內政部土地測量局測量結果如鑑定書編號Ｂ所示，原判決命巨大公
　　　司拆除之鐵皮屋面積應一併更正為如鑑定書編號Ｂ所示九．九二平方公尺。
四、本件事證已臻明確，兩造其餘攻擊防禦方法及舉證，核於判決結果無影響，爰不
    逐一論述，附此敘明。
五、據上論結：本件上訴為一部有理由，一部無理由，依民事訴訟法第四百五十條、
    第四百四十九條第一項、第七十九條前段，判決如主文。
中　　　華　　　民　　　國　　九十三　　年　　　五　　　月　　二十五　　日
~B1民事第五庭審判長法　官　陳滿賢
~B2　　　　　　　　法　官　朱　樑
~B3　　　　　　　　法　官　邱森樟
右為正本係照原本作成。
不得上訴。
~B　　　　　　　  書記官　粘銘環
中　　　華　　　民　　　國　　九十三　　年　　　五　　　月　　二十七　　日
                                                                        Ｙ
